臺北高等行政法院判決　　　　　　　　　　　　　　　九十年度訴字第三八八六號
　　　　　　　　　　　　　　　.
　　原　　　告　甲○○
　　　　　　　　乙○○
　　原　　　告　丙○○
　　右　三　人
　　訴訟代理人　鐘炯　律師（兼送達代收人）
　　被　　　告　宜蘭縣頭城鎮公所
　　代　表　人　林樂善鎮長）.
　　訴訟代理人　丁○○
右當事人間因廢棄物清理法事件，原告不服宜蘭縣政府中華民國九十年三月九日八九
府訴字第一四０一八九號訴願決定，提起行政訴訟。本院判決如左︰
    主  文
訴願決定及原處分均撤銷。
訴訟費用由被告負擔。
    事  實
一、事實概要︰
  Ａ、本件原告三人於八十九年十月二十日晚間各自駕駛下列三輛大卡車，載運有磚
      塊、混凝土塊等物品，均自台北縣出發，行經北宜公路駛往宜蘭方向，而於當
      晚九時許，行經宜蘭縣警察局礁溪分局北宜路口檢點時，為警方攔下檢查，經
      執行檢查勤務之警方認定上開三輛大卡車上所裝載之物品均為「台北縣市之營
      建廢棄物」，而將全案移送被告機關處理。
    １、甲○○駕駛尚業交通股份有限公司所有、車號ＮＪ─０二八號之大卡車。
    ２、乙○○駕駛源得交通股份有限公司所有、車號ＨＳ─七八一號之大卡車。
    ３、丙○○駕駛裕祥運輸有限公司所有、車號ＧＣ─二二三號之大卡車。
  Ｂ、被告機關基於上開事實，認定原告三人屬「實質上之民營廢棄物處理機關」，
      而違反七十七年十一月十一日修正公布、當然仍在有效施行期間內之舊廢棄物
      清理法第二十條之規定（「公、民營廢棄物清除、處理機構經營廢棄物之貯存
      、清除或處理業務，應列明專業技術人員與貯存清除、處理之工具、方法、設
      備及場所，向地方主管機關申請核發許可證。但從事有害事業廢棄物之貯存、
      清除或處理者，地方主管機關應先報請中央主管機關核准，始得發給許可證。
      」），在未經申請許可之情況，即行從事處理廢棄物之業務，構成行為時廢棄
      物清理法第二十七條之違章構成要件，而於八十九年十一月八日制作下列三份
      處分書，對原告三人分別作成各課處罰鍰銀元五萬元（折合新台幣十五萬元）
      之行政處分。
    １、對甲○○作成頭聯字第五四三號「違反廢棄物清理法案件處分通知書」。
    ２、對乙○○作成頭聯字第五四四號「違反廢棄物清理法案件處分通知書」。
    ３、對丙○○作成頭聯字第五四五號「違反廢棄物清理法案件處分通知書」。
  Ｃ、原告不服上開行政處分，而提起訴願，但經訴願機關宜蘭縣政府予以駁回，原
      告乃提起本件行政訴訟。
二、兩造聲明：
  Ａ、原告聲明：
      求為判決撤銷原處分及訴願決定。
      (1)甲○○部分：原處分案號為頭聯字第五四三號「違反廢棄物清理法案件處分
                    通知書」。
                    訴願決定案號為宜蘭縣政府九十年三月九日八九府訴字第一四
                    ０一八九號訴願決定書。
      (2)乙○○部分：原處分案號為頭聯字第五四四號「違反廢棄物清理法案件處分
                    通知書」。
                    訴願決定案號為宜蘭縣政府九十年三月九日八九府訴字第一四
                    ０一八五號訴願決定書。
      (3)丙○○部分：原處分案號為頭聯字第五四五號「違反廢棄物清理法案件處分
                    通知書」。
                    訴願決定案號為宜蘭縣政府九十年三月九日八九府訴字第一四
                    ０一八四號訴願決定書。
  Ｂ、被告聲明：
      求為判決駁回原告之訴。
三、兩造之爭點：
  Ａ、原告主張：
    １、原告三人各自駕駛大卡車載運磚塊及混凝土塊等物品，而於八十九年十月二
        十日晚間為宜蘭縣警察局礁溪分局北宜路口檢點為警方攔下檢查後，遭警方
        指為「載運廢棄物，欲至宜蘭縣傾倒」，除了開立違反道路交通管理事件通
        知單外，又遭刑事制裁判刑確定，復受到本件行政罰，一件事實遭到三次處
        罰，已屬過重。而且本件課罰處分所認定之違章事實也與實情不符，且理由
        有欠公允，認事用法均有未洽，實難令人心服。
    ２、首先必須指明，在事實層面上，原處分對違章事實之認定顯與實情不符，並
        違反相關之程序規定：
      ａ、行政院八十六年十二月三十一日台八十六內字第五二一一０號函所載，營
          建廢棄土包括建築工程、公共工程及建築物拆除工程施工所產生之剩餘土
          石方、磚瓦、混凝土塊，為有用資源，「非屬廢棄物範圍」。準此，原告
          車上所載運之物為磚塊、混凝土塊。
      ｂ、然而宜蘭縣政府環境保護局及頭城鎮公所人員，不但未至現場查明人、車
          之情況，且對未當場查獲原告等三人駕駛之車輛所載運者為何物，以直接
          審理方式加以判明是否屬於廢棄物？及是否構成違反廢棄物清理法之情事
          ？在不分青紅皂白情況下，光憑警察查獲偵訊筆錄，即對原告等三人開立
          告發單及處分書，其以紙上作業方式開立告發單及處分書，於程序上顯有
          瑕疵。
      ｃ、況原告等三人所載之物是否屬於廢棄物清理法上所指之廢棄物，依行政院
          函載明示並非廢棄物，且為資源再利用，為舖設私人工地路面，因經濟不
          景氣為節省成本，仍改以磚瓦、混凝土塊作為舖設路面之地基，以利工地
          車輛之進出，免陷於泥淖中，然宜蘭縣政府環境保護局人員，誤指為廢棄
          物，況時下一般泥土路面皆舖設有磚瓦、混凝土塊者比比皆是，且最明顯
          者為原告本身即應台北市政府山豬窟掩埋場及福德坑垃圾掩埋場二處之出
          入口道路之路面，即以此磚瓦、混凝塊為其路面之地基，至今仍可見一斑
          ，對此公家道路之進出口皆以此磚塊、混凝土塊為資源回收再利用，何以
          同樣之情形，在桃園縣竟有不同之認定標準，產生一國兩制，使原告等及
          一般百姓無所適從之感，不知如何為是？況原告所載之物依客觀事實上，
          確係為舖設道路之用，而非傾倒廢棄物之行為，車上之物絕非廢棄物，且
          符合行政院函示所認定「非屬於廢棄物範圍」，顯非屬於廢棄物清理法上
          所指之廢棄物，極為明確，故本件對原告之處分書，其認事上顯有違誤。
      ｄ、另依交通部九十年六月二十二日交路九十字第０四一０七０號函釋意旨所
          載，亦指明汽車貨運業者依規定運送營建工程挖出之砂石土方，只要該等
          砂石土方有按照「營建剩餘土石方處理方案」之規定合法處理，不屬於「
          廢棄物」時，上開載運行為即屬「汽車運輸業」所得經營之業務範圍內。
          而本件原告所載運之物品既係用以舖設路面，應在原告等人所得營業之範
          圍內。
    ３、又在法律適用層面上，原處分亦有以下違法之處：
      ａ、廢棄物清理法第二十七條規定：「公、民營廢棄物清除、處理機構，違反
          第二十條規定者，處二萬元以五萬元以下罰鍰，並制其營業」其處罰之對
          象係以公民營機構為限，此再觀之第二十條本文規定，明定公、民營機構
          經營廢棄物業務．．．向地方主管機關核發許可證」，亦以公、民營機構
          為其核發許可證之對象，由第二十七條及第二十條條文相呼應印證即知，
          其處罰對象明確以公、民機構為規範，查原告等三人車上載運之物既非廢
          棄物，且為一自然人，並非公、民營機構，類此案例台灣高等法院八九年
          上訴字第二四０一刑事判決亦採此同樣見解維持被告無罪判決，本件處分
          適用法律容有誤解之處。
      ｂ、按行為分預備、未遂、既遂階段。而本件原告等三人依處分通知書上違反
          事項載明：「當事人原告甲○○駕駛尚業交通股份有限公司車號ＮＪ─０
          二八號卡車，乙○○駕駛源得交通股份有限公司車號ＨＳ─七八一號卡車
          ，丙○○駕駛裕祥運輸有限公司車號ＧＣ─二二三號卡車，載運外縣市營
          建廢棄物十月二十日下午二十一時僅途經北宜路口遭礁溪分局警察攔檢，
          並誤指為廢棄物，『欲至』宜蘭縣傾倒，．．．」，足證原告等三人車上
          僅載運磚瓦、混凝土塊至宜蘭縣道路上，而無傾倒之行為，如此，以合法
          車輛，所載運之物又非違法或違禁物，與平常不計其數，來往行駛在宜蘭
          縣道路上車輛，別無區別，其情形何來違規情事？原告等三人之行為實僅
          止於預備階段，至為明確，尚未達到未遂階段，更未到傾倒之既遂階段，
          與廢棄物清理法第廿條、廿七條之構成要件亦不符，故處分於認事用法容
          有違誤，而原告等三人在宜蘭縣從無違法之情事，縱使有違規之情節，亦
          不至從重處以最高罰鍰。
      ｃ、查獲當日，原告等三人為適應該私人工地路面之需，車上載運之物百分之
          八十為磚瓦、混凝土塊，然卻不為宜蘭縣政府環境保護局人員接受，硬指
          舖設路面之物需百分之百之磚瓦、混凝土塊始可，蓋物之實用性以符合使
          用者之所需原則，原告以該私人工地路面所需之物運往舖設，台北市福德
          坑垃圾場及山豬窟掩埋場舖設道路之路基磚塊、混凝土塊，原告載往該處
          ，經台北市環保局稽查人員當面認可，亦均以百分之八十之磚塊、混凝土
          塊做為舖設道路之用，何以宜蘭縣政府環保人員即認定此即為違法，實令
          人不解。
      ｄ、此外依「一事不再理原則」「一事不二罰原則」，及八十九年四月二十日
          司法院公布之大法官釋字第五０三號解釋稱：納稅義務人之行為同時符合
          行為罰及漏稅罰之處罰要件時，除處罰之性質與種類不同，必須採用不同
          之方叉或手段以達行政目的所必要者外，不得重複處罰，乃現代民主法治
          國家之基本原則。是違反作為義務之行為，同時構成漏稅行為之一部或係
          漏稅行為之方法而處罰種類相同，如從一重處罰已達成行政目的時，即不
          得再就其他行為併予處罰，始符憲法保障人民權利之意旨。就維議社會秩
          序之功能而，言刑罰顯然為主要手段，行政罰相對於刑罰僅具有補充性，
          同一行為如同時為犯罪行為及違反秩序罰之行為，則只應適用刑罰法律，
          此一原則已為德國違反秩序罰法（第二十一條）所採用，在傳統分別處罰
          之理論，在適用上實有商榷及檢討之必要。在行政罰領域「一事不二罰之
          原則」可謂完全確立。本件原告丙○○、乙○○、甲○○之同一行為分別
          業經台灣宜蘭地方法院八十九年宜簡字第二四一號、第二三九號與及台灣
          高等法院第九一年上訴字第一七三號刑事判決有罪並課以刑罰確定在案，
          準此，原告之同一行為業經刑事有罪判決確定，依行政法院七六年判字第
          四五八號判決採一事不二罰原則，八三年判字第二五九一號判決採行為之
          吸收關係，及八三年判字第二七一五號判決採法條競合之見解，及釋字第
          五０三號解釋，按現代民主法治國家，憲法保障人民之權利規定，本件對
          原告之行政罰鍰均有違憲。
  Ｂ、被告主張：
    １、按廢棄物清理法第二十條之規定係為使主管機關能對於經營廢棄物貯存、清
        除或處理業務之公、民營機構加以管理，特規定該等機構須向地方主管機關
        申請核發許可證，始得從事廢棄物之貯存、清除或處理業務。另，依據「公
        民營廢棄物清除處理機構管理輔導辦法」第二條第一款規定，所謂公、民營
        廢棄物清除、處理機構，係指經營廢棄物清除、處理業務之公、民營機構。
        公、民營機構只須實際從事（經營）廢棄物清除、處理業務即屬前揭規定之
        『公、民營廢棄物清除、處理機構』。該機構登記之營業項目縱使無『廢棄
        物清除、處理』乙項，然，其實際從事該項業務，依首揭法條立法精神與規
        範目的而言，應不得以其營業項目登記無『廢棄物清除、處理』乙項，即認
        定其非屬公、民營廢棄物清除、處理機構，而阻卻受罰責任。且不論該機構
        之組織係公司（法人）、非法人團體或其他個人，亦不論其合法登記與否，
        其未經向地方主管機關申請核發許可證，即實際從事廢棄物清除、處理業務
        ，已違反廢棄物清理法第二十條之規定，應依同法第二十七條之規定予以處
        分。查原告未依規定申請核發許可證，而從事營建廢棄物清除工作，顯已觸
        犯上述規定，事證至為明確。
    ２、原告訴稱其載運之物為磚瓦、混凝土塊，依行政院八十六年十二月三十一日
        台內字第五二一一０號函示「係營建廢棄土，非屬廢棄物範圍」云云，固非
        無見，惟如該營建廢棄土未能妥善處理，則形成一般廢棄物，上開函示就此
        亦有補充性適用解釋甚明。查原告載運之物非僅磚瓦、混凝土塊而已，其中
        摻雜有其他垃圾等一般事業廢棄物，自無上述所指「營建廢棄土」之認定適
        用。依八十八年六月二十九日（八八）環署廢字第四二三三八號修正發布之
        事業廢棄物貯存清除處理方法及設施標準第二條第六款：「建築廢棄物：指
        營建或拆除建築物或其他工程所產生之廢棄物。」之規定，原告所載運之磚
        瓦、混凝土塊，屬「建築廢棄物」之範疇，亦即屬廢棄物清理法第二條第一
        項第二款所稱之「事業廢棄物」，並無疑義。
    ３、又查原告三人其籍設台北縣、基隆市，所載運之物係宜蘭縣外之事業廢棄物
        ，若無傾倒之意圖，為何不辭路途之遠，須於前述日期夜間運至宜蘭縣內，
        實啟人疑竇，且有違一般常理與經驗法則，從事實而論尚難認為原告對該營
        建廢棄土有如何妥善處理之行為，其意圖無非係伺機傾倒該棄物，存僥倖之
        心，原告於警訊筆錄及訴願意旨就此並未有合理說明，故其所辯「非屬廢棄
        物範圍」，顯係事後卸責之詞；另原告以其行為僅為預備階段，尚未達到既
        、未遂程度，有所抗辯。蓋其行為從起意決定至途中運送，違法過程已屬於
        著手實行，該當於違法構成要件行為，雖未實際傾倒而被發覺，此為違法結
        果未能實現，並不能以此而阻卻違法責任，況且廢棄物清理法對原告所指「
        預備階段不罰」之行為，無明文規定，所辯之詞，法不足採。
    ４、另外本案並無「一事不二罰」原則之適用，因為：
      ａ、按現行廢棄物清理法第六十四條明定「依本法處罰鍰案件，涉及刑事責任
          者，應分別處罰。」本法闡明意旨甚明，並無疑義。被告依法裁處罰鍰，
          並無不合。
      ｂ、同一事件同時有刑事處罰與行政罰競合現象，固涉及從重處罰或一事不二
          罰原則之問題。惟此論為目前學理上之探討，各家學說不一，亦乏通說見
          解。實務上對此問題與判例仍多傾向於否定見解，又法務部草擬之行政處
          罰案雖有此規定，惟尚未立法通過。故被告認為依前述規定自無一事不二
          罰原則之適用，本件既法有明文規定應分別處罰意旨甚明。故被告以本法
          處罰依法自無違誤。
    理  由
一、程序方面：
    原告於九十年四月三十日提起本件行政訴訟時，被告機關之代表人原為陳志茂，
    嗣經變更為林樂善，此有被告提出之宜蘭縣政府九十一年二月五日府民行字第０
    九一００一六二三八號函在卷為憑，被告聲明承受訴訟，核無不合，應予准許。
二、兩造爭執之要點：
  Ａ、本件原告三人於八十九年十月二十日晚間各自駕駛一輛大卡車（共三輛），載
      運有磚塊、混凝土塊等物品，均自台北縣出發，行經北宜公路駛往宜蘭方向，
      而於當晚九時許，行經宜蘭縣警察局礁溪分局北宜路口檢點時，為警方攔下檢
      查，而經執行檢查勤務之警方認定上開三輛大卡車上所裝載之物品均為「台北
      縣市之營建廢棄物」，而經被告機關以原告三人屬「實質上之民營廢棄物處理
      機關」，違反行為時廢棄物清理法第二十條之規定（「公、民營廢棄物清除、
      處理機構經營廢棄物之貯存、清除或處理業務，應列明專業技術人員與貯存清
      除、處理之工具、方法、設備及場所，向地方主管機關申請核發許可證。但從
      事有害事業廢棄物之貯存、清除或處理者，地方主管機關應先報請中央主管機
      關核准，始得發給許可證。」），在未經申請許可，即行從事處理廢棄物之業
      務，構成行為時廢棄物清理法第二十七條之違章構成要件，而對原告三人分別
      作成各課處罰鍰銀元五萬元（折合新台幣十五萬元）之行政處分。
  Ｂ、原告三人對於上開課罰處分，基於以下之理由，認其有違法之處，應予撤銷，
      故提起本件行政訴訟：
    １、在事實認定之層面，原告三人主張：
      ａ、原告等所載之物品非屬「營建廢棄物」而是具有經濟上利用價值之「營建
          之剩餘土石方」，故原告三人既無處理「廢棄物」之行為，當然也沒有申
          請許可之問題存在。
      ｂ、又原告在認定事實時完全依照警方及宜蘭縣環保局人員查獲當然之錯誤認
          定，而作出課罰處分，而未實際直接進行調查來認定違章事實，程序上顯
          有瑕疵。
    ２、在法律適用之層面，原告三人主張：
      ａ、即使上開三輛卡車所載運之磚塊及混凝土塊確屬廢棄物，但原告三人並非
          「公民營廢棄物清除處理機構」不應受到廢棄物清理法之管制及處罰。
      ｂ、又查獲當時，該等廢棄物仍在卡車上，則原告三人顯無將「廢棄物」傾倒
          在地之客觀事實存在，僅屬預備行為，尚未達到未遂階段，更無傾倒廢棄
          物之既遂事實，故仍不該當於行為時廢棄物清理法第二十七條之構成要件
          。
      ｂ、再退一步言之，原告三人上開作為縱使構成行為時廢棄物清理法第二十七
          條之違章構成要件，但是原告三人上開單一違章行為，已受到刑事制裁與
          交通違章之行政罰，同一行為受到三次之處罰，顯然違反司法院大法官釋
          字第五０三號解釋意旨，而有違憲之實。
三、本院之判斷：
  Ａ、在事實認定上：
    １、首先必須言明，本案中原告三人所載運之物品到底是否屬於「廢棄物」﹖乃
        屬事實認定之問題，應依證據認定之。而在行政程序法中對於證據之證據能
        力以及調查證據之程序，相較於訴訟法而言，並無嚴格之要求（行政程序法
        第三十六條以下參照）。因此行政機關如果將其他機關調查事實後、以書證
        或物證形式存在之成果予以審查，並做為自己行政處分之事實基礎，於法並
        無不可。則本件被告機關雖未親自查勘及檢視原告所載運之物品性質，但經
        審酌宜蘭縣環保局人員制作之告發單以及原告等人之訊問筆錄與查獲當時之
        照片等書證及物證，而為本件行政處分，在程序上並無不當之處，爰先此敘
        明之。
    ２、次查：
      ａ、有關「廢棄物」之認定，原則上固然應以物品之現實客觀況態為準，但若
          物品之經濟利用價值難以從物品本身之外觀進行明確之分辦，則持有人主
          觀之用途歸劃，即有補充認定之功能，而且由於物品本身難從外觀依社會
          通念定其用途，在客觀證明責任分配法則不改變之情況下，仍會在事實上
          被推定為廢棄物，除非持有人能證明其特定用途，方可推翻上開建立在日
          常經驗法則下之事實推定結論。
      ｂ、本件原告等人載運者為營建業挖掘之土方及拆除建築物所生之磈石混凝土
          塊，單從此等物品性質為客觀上之判斷，應屬缺乏經濟利用價值之廢棄物
          。如果原告主張此等物品另有符合經濟上要求之特定用途，應由其等提出
          證據來證明其事。
      ｃ、然而觀之原告三人在警訊中之陳述，均坦承其等載運物品為廢棄物，且從
          未指明該等物品有何特定用途，並指明證據方法以供調查，自不容其等事
          後空言主張。是以原告三人所載運之物品屬廢棄物應可認定。
  Ｂ、又在法律適用上：
    １、依行為時廢棄物清理法第二十條之規定，公、民營廢棄物清除、處理機構經
        營廢棄物之貯存、清除或處理業務，應列明專業技術人員與貯存清除、處理
        之工具、方法、設備及場所，向地方主管機關申請核發許可證。而違反該項
        規定，而從事廢棄物之貯存、清除及處理業務者，依行為時同法第二十七條
        及第二十二條第一項第四款之規定，分別構成行政罰及刑罰。此時若謂「公
        、民營廢棄物清除、處理機構」必須限於「以登記廢棄物清除、處理為其營
        業項目之機構」，結果反而等於鼓勵眾人實質違法從事廢棄物清除、處理業
        務，卻不辦登記，藉以逃避廢棄物清理法對廢棄物之管制功能，因此從廢棄
        物清理法之立法精神及規範目的觀之，任何營業者只要在營業活動過程中實
        際從事（經營）廢棄物清除、處理之工作藉以營利者，應受此管制。不得以
        其營業項目登記無『廢棄物清除、處理』之項目，而得以逃避課罰責任。故
        原告三人所辯：「其等非屬廢棄物清除、處理機構，得不受上開法令管制」
        一節，於法難謂有據。
    ２、再查上開行為時廢棄物清理法第二十七條所指之違章行為，乃指在「未經地
        方主管機關許可並核發許可證之情況下，自行從事廢棄物之貯存、清除或處
        理工作」者，而這裏所稱之「清除」乃是指「將廢棄物自原始產生及堆積地
        點搬離」，而所稱之「處理」則為「清除廢棄物之載運、重置過程以及終極
        性之處置活動」，從此言之，將廢棄物自原告產生地點遷移，載運至他地，
        即使尚未卸下，仍然該當於上開條文所稱之「清除」與「處理」業務。因此
        本案原告三人之作為已完全該當於違章構成要件，並無「預備」或「未遂」
        之問題可言，原告此部分主張顯屬對法律之誤解。
    ３、至於原告所言本件有違司法院大法官釋字第五０三號「一事不二罰」之解釋
        意旨一節，則可分為以下二個層次來說明：
      ａ、首先必須言之，所謂之「一事不二罰」原則，乃屬司法層次解釋法律時所
          應遵循之準則，而非限制立法權限之憲政法理。換言之，立法者可以基於
          立法之決擇，而對同一行為同時課賦予刑罰與行政罰（或多數行政罰）之
          法律效果，此等情況下，立法權在此所受之限制僅是「不得過當」之「必
          要性原則」而已（憲法第二十三條參照），在此並無所謂「一事不二罰」
          之問題存在。因此當行為時廢棄物清理法第三十二條既已明定：「行政違
          章與刑事責任，得分別處罰」（現行廢棄物清理法第六十四條亦有相同之
          規定），且行為時廢棄物清理法第二十二條第一項第四款復對原告等之同
          一違章行為另課予刑罰效果。則本件原告三人同時受到刑罰與本件行政罰
          自無違憲可言。
      ｂ、其次「一事不二罰」原則在司法上之功能，原本是用來說明及解決刑法上
          一行為之「法律單數」（即現行刑事實務所稱之「法條競合」）現象或數
          行為因有「不罰之前、後行為」所生之「法律排斥效果」，原則上不及於
          一行為因侵犯多數法益而產生之「犯罪單數」（即現行刑事實務上「想像
          競合犯」、「牽連犯」、「連續犯」）現象與數行為因侵犯多數法益而生
          之「犯罪複數」（即現行刑事實務上之「數罪併罰」）現象，茲分述如下
          ：
        I、有關「法律單數」、「不罰前、後行為現象」與「犯罪單數」及「犯罪
            複數」之區別（參閱林山田著「刑法通論《下冊》」增訂六版第十二章
            、第五六九頁至第六八０頁）：
          (1)、所謂一行為之「法律單數」現象，乃是指：「自然意義下之單一行為
              ，表面上觀察，雖然同時符合數個構成要件，但只要適用其中一個構
              成要件，即足以宣示該行為之全部非價內容」者。
          (2)、所謂數行為因「不罰之前、後行為」現象而生之「法律排斥效果」，
              乃是指：「行為人有數個行為，表面上觀察，每一行為亦各自符合單
              一構成要件，但只要行為人實現其中一個不法構成要件，在刑法評價
              上即會涵蓋前行為或後行為之不法內涵，而發生與『法律單數』相同
              之法律排斥效果」。
          (3)、所謂因一行為而生之「犯罪單數」，則是指：「單一行為不僅形式上
              同時符合數個不法構成要件，而且實質上亦是侵犯數個法益，在本質
              上應構成數罪，只不過基於立法政策之決擇，只對其中最重之行為進
              行刑法上之評價而已」。
          (4)、至於數行為而生之「犯罪複數」，即每一行為各自侵犯不同之法益，
              符合不同之構成要件，應單獨宣告其罪責及刑罰者（並在符合一定條
              件下，可以合併定其執行刑）。
　　　　II、原始之「一事不二罰」原則，僅在處理「法律單數」及「不罰之前、後
　　　　　　行為」等現象，以避免「對單一法益侵犯行為進行重覆多次處罰」之結
            果。
        III、固然表面上看來，似可將「一事不二罰」原則擴張解釋，將其適用在「
            犯罪單數」之情形，然而「犯罪單數」在本質上還是侵犯數個法益而構
            成數罪，其之所以能被視為一罪，乃是立法政策之選擇，如果沒有實證
            法之基礎，即將犯罪單數現象亦包括在「一事不二罰」原則下，實有「
            擴張司法權而侵犯立法權」之嫌。
      ｃ、而在行政罰中，一行為如果同時符合數個違章構成要件，且該等違章構成
          要件之規範功能不一，具有各自獨立之行政目標與政策目的時，就如同刑
          法中之「想像競合犯罪」，除非實證法有明文，不然仍應論以數個違章，
          以確保每一違章構成要件所欲貫徹之公共政策及行政目標。
      ｄ、本案中原告三人單一行為，因為同時違反交通管理及環境管理之二個行政
          目標，因此對其進行二次之行政罰，基於上開理論，並不違反「一事不二
          罰」之原則，此與司法院大法官釋字第五０三號解釋，針對「單一稅捐稽
          徵行政目標，由二個法規範進行高低度（具有漏稅危險之行為違章與發生
          漏稅危險之結果違章）之重覆保護」並不相同，因此本案應無釋字五０三
          號解釋意旨適用之餘地。
  Ｃ、但在裁罰效果之決定上，本院則認原處分之作成有「裁量怠惰」與「裁量濫用
      」之違法，爰分述如下：
    １、固然罰鍰法律效果之決定屬行政機關自由裁量之範圍，是以裁量妥適與否，
        法院無權進行審查。然而行政訴訟法第四條第二項同時規定；「逾越權限或
        濫用權力之行政處分，以違法論。」同法第二百０一條復規定；「行政機關
        依裁量權所為之行政處分，以其作為或不作為逾越權限或濫用權力者為限，
        行政法院得予撤銷」。雖然上開二項條文僅就「裁量逾越」與「裁量濫用」
        之類型為規定，惟基於舉重以明輕之法理，解釋上仍應包括「不為裁量」之
        瑕疵類型。因此個案中如當事人主張，裁量決定本身有「裁量逾越」、「裁
        量濫用」或「裁量怠惰」之情形時，該等事由乃屬「裁量是否違法」之問題
        ，法院仍例外享有審查權限，而且得依審查結果，決定是否撤銷原裁量處分
        。
    ２、在本案中，原處分對原告三人所為之課罰金額乃屬法定最高額度，原告復主
        張裁量過重，而表不服。則本院自應對被告機關進行裁量時，是否「曾考慮
        課罰之行政目的，斟酌各項因素作為裁量基礎」一事進行裁量「合法性」之
        審查。
    ３、本件原處分在裁量時並未附記任何理由，來說明對原告作成最重處罰之原因
        ，等到本院審理中，被告機關之訴訟代理人才就裁量因素為說明，而謂：「
        宜蘭縣北宜公路附近經常發現有人亂倒廢棄物，因為地屬偏僻不易查獲且清
        除困難，故對被查獲者，均處最高金額之罰鍰」等語。不過：
      ａ、從被告機關訴訟代理人所言內容此觀之，本件被告機關在作成處分時，根
          本未考慮「個案情節」之差異性，而以一個「通案性」之一般標準因素去
          衡量所有案例，並一律以最高額度課罰，此等情形已屬「行政機關消極不
          行使法律授予之裁量權限」之「不為裁量」違法瑕疵存在。
      ｂ、何況以宜蘭之週邊封閉之地理環境言之，大卡車進入蘭陽平原之路線僅有
          「北宜公路」、「北濱公路」與「蘇花公路」三線，而且均是從山地進入
          平原，只要在三條公路從山地進入平原處設立檢查站，所有載運廢棄物之
          車輛均可在進入蘭陽平原之前即被攔截下來，查獲違規所須負擔之單位成
          本並非過高。因此在此情況下，若以「查獲不易」為由，一律課徵最高額
          度之罰鍰，亦有「裁量濫用」之嫌。
      ｂ、另在本案中，原告三人已因同一事由，分別受到交通違規之行政罰，且均
          遭受刑事處分（其中丙○○、乙○○二人判刑一年，緩刑三年確定；林秋
          期判刑六月，並得易科罰金，緩刑二年確定）固然依上所述，本案中得對
          原告三人為重覆處罰，但在原告已受刑事制裁及交通違規行政罰之後，再
          單獨就環保部分之行政罰課以最高度罰鍰，似亦嫌過苛，而超過達成行政
          目標之必要程度，就此而言，同有「裁量濫用」之違法。
  Ｄ、依上說明，原處分應有「裁量濫用」及「裁量怠惰」之違法情事，難予維持。
四、綜上所述，本件原告三人違章事實應屬明顯，原告三人之事實上及法律上辯解均
    非可採。不過被告機關進行裁量而為本件處分時，但有「未附理由，又對原告課
    處法定最高額度之罰鍰」之情事，因此發生「裁量濫用」「裁量怠惰」之違法，
    訴願決定未予糾正，亦有未洽，原告在此範圍訴請撤銷自屬有據，爰併予撤銷，
    並發回原處分機關重為適法之處分。
據上論結，原告之訴為有理由，爰依行政訴訟法第九十八條第三項前段，判決如主文
。
中　　　華　　　民　　　國　　九十一　　年　　　七　　　月　　二十四　　日
                                  臺北高等行政法院  第五庭
                                            審判長  法  官　張瓊文
      　　　　　　　　　　　　　　　　　　　　      法　官　黃清光
      　　　　　　　　　　　　　　　　　　　　      法　官　帥嘉寶
右為正本係照原本作成。
如不服本判決，應於送達後二十日內，向本院提出上訴狀並表明上訴理由，如於本判
決宣示後送達前提起上訴者，應於判決送達後二十日內補提上訴理由書（須按他造人
數附繕本）。
中　　　華　　　民　　　國　　九十一　　年　　　七　　　月　　二十四　　日
                                                    書記官  林麗美
